臺灣高等法院臺南分院民事判決　九十一年度保險上字第六號　Ｋ
　　　上　訴　人　丙○○○○○.
　　　法定代理人　丁　○　○
　　　訴訟代理人　己　○　○
　　　　　　　　　乙　○　○
右當事人間請求給付保險金事件，上訴人對於中華民國九十一年四月十六日臺灣臺南
地方法院第一審判決（九十年度保險字第一０號）提起上訴，本院判決如左：
      主      文
原判決廢棄。
被上訴人應給付上訴人新台幣貳佰萬元，及自民國九十年六月九日起至清償日止按週
年利率百分之五計算之利息。
第一、二審訴訟費用由被上訴人負擔。
本判決於上訴人以新台幣陸拾柒萬元為被上訴人供擔保後得假執行；但被上訴人如於
假執行程序實施前，以新台幣貳佰萬元為上訴人預供擔保，得免為假執行。
      事      實
甲、上訴人方面：
一、聲明：求為判決：(一)原判決廢棄。(二)被上訴人應給付上訴人新台幣（下同）二百
    萬元，及自起訴狀繕本送達被上訴人之翌日起至清償日止按週年利率百分之五計
    算之利息。(三)第一、二審訴訟費用由被上訴人負擔。(四)願供擔保請准宣告假執行
    。
二、陳述：除與原審判決記載者相同，予以引用外，補稱略以：
（一）上訴人於民國（下同）九十年二月九日向被上訴人公司投保公共意外責任險，
      保險起迄時間為九十年二月九日十二時起至九十一年二月九日十二時止，保險
      內容為被保險人之學童與教職員在保險期間內發生意外致被保險人應負賠償責
      任時，由被上訴人負賠償之責，學童部分係二十四小時負責，教職員部分為園
      區內及上下班途中所致之損失為限，此有被上訴人公司公共意外責任保險單合
      約第一條與保險批單附卷可稽。
（二）查莊淑芳係上訴人之教職員，自八十九年五月十二日起服務於上訴人之麻愛幼
      稚園，有卷附勞工保險卡可據，九十年三月三日上午七時三十分左右，莊淑芳
      在該幼稚園之美術教室搬桌子至安親班教室時，因滑倒頭部碰撞桌子受傷，頭
      部疼痛，莊淑芳之父莊嘉富因無醫學常識，誤認係精神疾病所引起之頭痛，乃
      送行政院衛生署嘉南療養院（下稱嘉南療養院）住院診療，因病情轉趨惡化，
      由嘉南療養院轉送財團法人奇美醫院（下稱奇美醫院）急診，延至同月十一日
      下午七時死亡，經報請台灣台南地方法院檢察署（下稱台南地檢署）檢察官相
      驗，有卷附相驗屍體證明書可據。
（三）本件兩造所定保險契約係以雇主依法應對受僱人負賠償責任並受賠償之請求，
      為本件保險契約之保險標的，於被保險人即上訴人於兩造所訂保險契約有效期
      間內，發生被保險人就其受僱人因執行職務發生意外事故，致遭受體傷或死亡
      ，而應由其負賠償責任，並受賠償之請求時，為本件保險事故之發生。經查：
    (一)莊淑芳係上訴人之教職員，自八十九年五月十二日起任職於上訴人麻愛幼稚園
      ，有上訴人提出之勞工保險卡及薪水清冊可憑，並為被上訴人所不爭執，則揆
      之前揭保險批單第五條第二款受僱人之定義，莊淑芳生前既為年滿十五歲之人
      ，且自八十九年五月十二日即任職上訴人園區，並領有薪資，應與本保險契約
      所稱之受僱人要件相合，自可認定。
    (二)雖被上訴人辯稱：上訴人於九十年二月九日投保雇主意外責任保險時，聲明投
      保員工人數為七人，並交付該七名職員名冊，其中並無莊淑芳之名。上訴人於
      事故發生後提供九十年二月份之薪資名冊，教職員共有十二人，上訴人既然僅
      就受僱教職員中七人投保本件雇主意外責任險，則莊淑芳即非上訴人要保書所
      列本件保險契約之受僱人，莊淑芳之意外身故，即非本件保險契約之承保範圍
      云云。惟查，系爭保險契約係以雇主就受僱人依法請求損害賠償並受賠償請求
      之雇主責任為保險標的，而保險契約所稱之受僱人，依兩造之前揭保險批單第
      五條第二款規定：「受僱人：係指在一定或不定期限內，接受被保險人給付支
      薪資、工資而服勞務年滿十五歲之人」等語，已如前述，是以系爭保險契約所
      承保之範圍，舉凡在上開保險期間，符合批單第五條第二款所稱之受僱人均為
      承保範圍，並不限於保險契約特定其受僱人員，此觀兩造保險批單就上訴人之
      受僱人人數及人員未予列載自明，足見系爭保險契約所承保之內容應係指符合
      上訴人之受僱人者均足當之，而非僅指兩造於訂約時所認定之特定七名教職員
      亦明。又參諸前揭保險批單第四條約定：保險期間內若學童人數增減不超過５
      ﹪時，不須批改加退保亦不加減費；若學童人數增加超過５﹪時，被保險人須
      以書面通知本公司辦理加保。否則，發生保險事故時，本公司可拒絕理賠申請
      等語，亦可見兩造就承保之學童意外責任部分，其學童亦未予特定，惟於第四
      條就學童人數增減有如上之約定，以作為保險範圍之認定，反之受僱人則無如
      此規定，被上訴人亦自承：保險公司接受投保時，必定依據幼稚園規模之大小
      而決定收取保險費之金額，且受僱職員名單、人數僅為保險費之參考依據等語
      在卷，是被上訴人抗辯系爭保險契約之承保範圍僅限於訂約時所提出之七名教
      職員云云，尚非可取。再查被上訴人可隨時依據上訴人園區教職員、學生之人
      數變動而調整保險費用，並不因人數變動而影響系爭保險契約之保險標的，業
      如前述，是上訴人聲明受僱人人數僅係核定保險之參考依據，縱有不實，則依
      系爭保險契約責任保險基本條款第二條（據實說明之義務）規定：要保人於要
      保時對於本公司之書面詢問，應據實說明，如有任何實質上之誤報、漏報或隱
      匿重要事項，足以變更或減少本公司對於危險之估計之發生未基於其說明或未
      說明之事實時，不在此限等語，益徵受僱人數之增減告知應屬上訴人是否違反
      據實說明義務之問題，是被上訴人上開辯詞尚有誤解。綜上，莊淑芳生前既於
      保險期間受僱於上訴人，自屬系爭保險契約之承保範圍亦堪認定。
（四）莊淑芳於九十年三月三日上午七時三十分許，在其服務之麻愛幼稚園美術教室
      搬桌子至安親班教室時，不慎滑倒，頭部碰撞桌子受傷乙節，業據證人甲○○
      於鈞院審理時到庭具結證稱：「（問：莊淑芳何時到職？）她是幼保科畢業的
      ，以前曾經來實習過。在民國八十九年間進來擔任助教，協助我處理一些打掃
      、整理教室、幫小孩處理大小便等雜事。」、「（問：莊淑芳有無每日到勤？
      ）她出席狀況很好。」、「（問：上訴人主張莊淑芳於民國九十年三月三日上
      午七時三十分左右，在幼稚園搬桌子滑倒，頭部碰撞桌子受傷之事，是否知道
      ？）她滑倒時我知道，我請她先到一邊休息，時間是三月三日早上七點半左右
      」、「（問：有無看到莊淑芳滑倒之情形？）當時桌子是放在教室後面，他滑
      倒後，倒在地上，頭部在桌腳旁邊地上。當時我不覺得什麼，她摸一摸頭部後
      腦，看不出有受傷流血或瘀腫，我就請她先休息。」、「是我打電話的，我告
      訴他家人說，莊淑芳頭部不舒服，沒有說搬桌子的事情，有對他說，莊淑芳跌
      倒，但是沒有說得很清楚。」等語（請參見鈞院九十年八月九日準備程序筆錄
      ）；復徵諸：
    (一)鈞院向台灣台南地方法院檢察署（下稱台南地檢署）調閱莊淑芳之相驗卷，驗
      斷書內載：發生地點：台南縣麻豆鎮麻愛幼稚園內。死亡地點：台南縣奇美醫
      學中心。發生時間：九十年三月三日八時。死因：顱內出血。致死創傷：左側
      硬腦下出血。兇器種類及傷害方法：自行意外跌例致傷（疑為外傷性癲癇發病
      步履不穩）。自（他）為或意外之判別：意外自為。
    (二)台南地檢署相驗屍體証明書記載死亡原因為顱內出血合併腦死、左側硬腦膜下
      出血等語。
    (三)依嘉南療養院九十年三月三日二十三時之護理記錄記載：莊淑芳在九十年三月
      三日二十一時三十分仍熟睡，予喚醒服睡前口服藥，解約束衣，病人步態不穩
      ，臀部跌坐於保護室內，檢查無外傷；依該院九十年三月四日十五時五十分之
      護理記錄記載，護理人員盧靜宜表示在其班內無跌倒；依該院九十年三月四日
      二十三時四十分之護理記錄記載：病人班內多在房間內活動，偶至大廳走動，
      步態欠穩，將用物搬至大廳，協助回房時，病人撞到膝蓋，跌坐於地上，臀部
      著地，予診視身上無明顯外傷：：等語，有嘉南療養院入院護理記錄乙份可參
      。經遍查上開護理記錄，雖莊淑芳曾因步態不穩，臀部跌坐於保護室內，或在
      護理人員協助回房時，因撞到膝蓋跌坐於地上，臀部著地，此外，均無任何有
      關莊淑芳之頭部有碰撞到任何物體或遭外力撞擊之記載。而鈞院函查奇美醫院
      有關莊淑芳於九十年三月五日經嘉南療養院轉診至奇美醫院，經電腦斷層掃描
      顯示為左側急性硬腦膜下出血、蜘蛛膜下出血併腦腫，其造成之原因是否為外
      力撞擊或頭部碰撞物體所致？倘頭部未遭外力撞擊或未碰撞任何物體如何會有
      該情形發生？經奇美醫院於九十一年八月十五日以（九一）奇醫字第三三一四
      號函檢附病患莊淑芳之病情摘要謂：急性硬腦下出血、蜘蛛膜下出血，一般以
      頭部遭外力撞擊或頭部碰撞物體所致等語，此有奇美醫院法院專用病情摘要乙
      份可按。參諸上揭證人甲○○之證述，及嘉南療養院之入院護理記錄（均無任
      何有關莊淑芳之頊部有碰撞物體，或遭外力撞擊之記載），益證上訴人主張莊
      淑芳於九十年三月三日上午七時三十分左右，在麻愛幼稚園美術教室內，因欲
      搬桌子到安親班教室時，不慎滑倒，頭部碰撞桌子受傷等語，應堪信為真實。
（五）原判決理由五(二)略以：又依奇美醫院診斷證明書記載：「病人於九十年三月五
      日跌倒造成硬腦膜下出血，住院及持續治療於九十年三月十一日出院」等詞，
      可知莊淑芳是否於三月三日跌倒，尚有疑問，且就醫之科別為家醫科並非急診
      部門或家護病房，亦與一般人跌倒碰撞後，緊急送急診部門診療之常情不符，
      故原告（即上訴人）主張莊淑芳係於三月三日因滑倒頭部碰撞桌子受傷送奇美
      醫院治療乙節，自非可採云云。惟查，依嘉南療養院九十年三月五日八時五十
      五分之入院護理記錄所示「病人於大夜班護士接班時，病人仍未入睡，且一直
      來回於保護室中走來走去，偶用腳去踢門及大叫自語的情形，故防病人受傷，
      約束衣仍使用中，病人一直在保護室中未入睡，予以音樂欣賞及提醒病人靜坐
      休息，病人仍來回走動，口中喃喃自語，病人在１：１５試圖解開約束衣且情
      緒仍欠穩，予探視時，病人對工作人員口中仍自語，且欲咬工作人員的手及欲
      抓工作人員的名牌，予以提醒並告知病人在保護室中入睡，病人仍無法接受，
      表示〝要出去〞，故評估下，by醫生口頭醫囑予以重新穿上約束衣及在１：１
      ５予by醫生口頭醫囑予Anxtcam lA’M st協助入睡，病人於１：１５之後仍在
      保護室中自語，偶可靜坐，之後仍一直走動，且欲掙扎約束衣的情形，予探視
      病人，並告知早些休息，病人接受度有限；在２：００探視病人，病人仍欲掙
      扎約束衣，且欲用手抓工作人員的情形，予以言語安撫，病人難接受，且音量
      大聲，故評估下，予以重新穿上約束衣，並鼓勵病人入睡，病人在２：３０時
      可以靜坐，但仍未入睡，偶在保護室中自語且仍不時起身走來走去，用腳踢門
      的情形，病人在３：３０到４：３０入睡一小時，之後於４：３０探視病人，
      病人起身未入睡，頻表示要出去，予以適時安撫，病人難接受，後病人在５：
      ００左右又入睡，予多次探視病人，病人呼吸正常，在６：３０予以抽血，並
      入保護室中予叫喚病人，發現病人當時對叫喚無反應，且發現病人呼吸有痰音
      ，予以check  puptl side＝6.0(一)/ou，予check  HR＝70，呼吸：24次/min，
      con’sgas：EIM3V，故通知值班醫生並將病人在人力協助下推床入治療室，並
      予以02 3.l/min使用及在６：４０予以prin suction use，在６：４５check
       V/S：36，60，20，130/90 mmHg醫生已來探視病人，在予以on上N/S IBOT IV
      Line at７：０５check V/S：36，62，24，110/70。７：０７by Dr. order予
      以Atroptne-1/2A’M st及by Dr.  order予以complate kG EkG date Dr.已看
      過，故在醫生評估下，通知值班人員並協助予以送外醫Dr.已開會consult單、
      病人在７：３０由救護車推床及醫生及護理人員陪同外醫到奇美醫院，並已由
      醫生聯絡家屬通知送外醫的事宜，現病人於奇美醫院就醫中/RN。」，莊淑芳
      並未於九十年三月五日跌倒造成硬腦膜下出血之現象，況病患莊淑芳經由嘉南
      療養院轉送至奇美醫院時，意識已呈深度昏迷狀態，昏迷指數為四分（正常人
      為十五分）且兩側瞳孔皆放大，對光沒有任何反應等情，此有奇美醫院病情摘
      要附卷可稽，是莊淑芳於九十年三月五日斷不可能有發生跌倒造成硬腦膜下出
      血之情形，則奇美醫院診斷證明書記載：「病人於九十年三月五日跌倒造成硬
      腦膜下出血，住院及持續治療於九十年三月十一日出院」等詞，即有誤會，該
      診斷證明書所載日期九十年三月五日，乃為誤載，實則莊淑芳應係九十年三月
      三日因跌倒而造成硬腦膜下出血，自不得以該診斷證明書之誤載，而遽為上訴
      人不利之認定。
（六）又莊淑芳曾於八十八年五月十日因夜眠差、易怒、情緒不穩而至嘉義榮民醫院
      精神科就診，並經診斷為器質性精神病、失眠症；檢查結果：口齒不清、右側
      手腳肌肉萎縮、行動不便等情，此有嘉義榮民醫院九十年十二月七日（九十）
      嘉醫行字第六四三六號函暨病歷摘要報告乙份附卷足憑。經查證人甲○○證稱
      ：「我告訴她家人說莊淑芳頭部不舒服，沒有說搬桌子的事情，有對他們說，
      莊淑芳跌倒，但是沒有說得很清楚」等語（請見鈞院九十一年八月九日準備程
      序筆錄第八頁），按證人甲○○僅向莊淑芳之父莊嘉富陳述莊淑芳因跌倒造成
      頭部不舒服，但未說清楚。因莊淑芳有精神疾病之病史，致莊嘉富誤認為精神
      疾病發作，乃帶莊淑芳前往嘉南療養院就診，主訴原因為「躁動不安，混亂行
      為、失眠」，而未言及當日上午是否在上訴人園區因搬桌椅而跌倒一事，亦屬
      可能，斷不能因莊嘉富於主述莊淑芳病情時，未言及莊淑芳於當日上午在上訴
      人麻愛幼稚園美術教室內，因搬桌椅不慎滑倒頭部受傷乙節，遽認上訴人主張
      莊淑芳係意外突發狀況致傷延醫不治死亡等情，即有可疑。
（七）綜上，莊淑芳於九十年三月三日上午七時三十分許，因執行職務，在上訴人園
      區美術教室內滑倒，頭部碰撞桌子受傷乙節，業據證人甲○○到庭證述屬實，
      而上訴人因無醫學常識，看莊淑芳無任何外傷，誤係精神疾病發作所引起之頭
      痛，乃送往嘉南療養院就診，而嘉南療養院竟未能及時發現病因，亦有疏忽，
      故莊淑芳因執行職務滑倒，頭部碰撞桌子受傷致死，其母謝富美向上訴人要求
      賠償，經上訴人授權園長戊○○與之談判成立和解，同意上訴人賠償七百八十
      萬元並訂定和解書乙紙附卷可稽，從而依兩造所訂保險契約之規定，被上訴人
      有給付保險給付二百萬元之義務。
三、證據：除援用第一審所提證據外，補提台灣中國航聯產物保險股份有限公司九十
    年三月二十一日函影本為證，並聲請訊問證人甲○○、戊○○，及向奇美醫院函
    詢病患莊淑芳經電腦斷層掃瞄顯示為左側急性硬腦膜下出血、蜘蛛膜下出血併腦
    腫，其造成之原因是否為外力撞擊或頭部碰撞物體所致？倘頭部未遭外力撞擊或
    未碰撞任何物體如何會有該情形發生？
乙、被上訴人方面：
一、聲明：求為判決：(一)上訴駁回。(二)訴訟費用由上訴人負擔。(三)如受不利判決，願
    供擔保請准免為假執行。
二、陳述：除與原判決記載相同者，予以引用外，補稱略以：莊淑芳有精神疾病病史
    ，於九十年三月三日因精神疾病至嘉南療養院就診，主訴原因為「躁動不安、混
    亂行為、失眠」，並未言及當日上午是否在上訴人園區因搬桌椅而跌倒一事；又
    上訴人無法提出莊淑芳於九十年三月三日上午七時三十分因執行職務滑倒，頭部
    碰撞桌子受傷致死之證據，顯見莊淑芳是因精神疾病而死亡，並不符合雙方保險
    契約約定因意外事故而死亡之請求保險金之條件，故被上訴人無保險金請求權。
三、證據：援用第一審所提證據。
丙、本院依職權向台南地檢署調取八十九年度相字第三六八號莊淑芳相驗卷宗。
        理　　由
一、本件上訴人起訴主張：上訴人於九十年二月九日向被上訴人投保公共意外責任險
    ，保險起迄時間為九十年二月九日十二時起至九十一年二月九日十二時止，保險
    範圍包括：學童意外責任、學童失蹤責任及雇主意外責任。莊淑芳係上訴人之教
    職員，自八十九年五月十二日起任職於上訴人之麻愛幼稚園。九十年三月三日上
    午七時三十分左右，莊淑芳在該幼稚園美術教室搬桌子至安親班教室時，因滑倒
    頭部碰撞桌子受傷，經送嘉南療養院後轉送奇美醫院治療，延至同年月十一日下
    午七時死亡。莊淑芳係在上訴人之幼稚園場所因職務上工作之意外受傷死亡，其
    母謝富美向上訴人要求賠償，經上訴人授權園長戊○○與之談判成立和解，已同
    意賠償七百八十萬元並訂立和解書一紙為憑，本件依兩造所訂保險契約之約定，
    上訴人之受僱人莊淑芳在保險期間內因執行職務發生意外事故而致死亡，依法應
    由上訴人負賠償責任。本件保險事故發生後，上訴人立即通知被上訴人，惟被上
    訴人藉口莊淑芳非上訴人之教職員，拒絕賠償，爰請求被上訴人依約給付保險金
    二百萬元之判決等語。
二、被上訴人則以：上訴人於九十年二月九日向被上訴人投保公共意外責任險，聲明
    投保員工人數為七人，學童人數為七十六人，作為承保時保費計算標準，此七名
    員工中莊淑芳並未列名其中，是莊淑芳非兩造所訂立上開保險契約中所約定之受
    僱人，自不在承保之範圍。且莊淑芳有精神疾病病史，於九十年三月三日係因精
    神疾病至嘉南療養院就診，主訴原因為「躁動不安、混亂行為、失眠」，並未言
    及當日上午是否在上訴人園區因搬桌椅而跌倒一事；又上訴人無法提出莊淑芳於
    九十年三月三日上午七時三十分因執行職務滑倒，頭部碰撞桌子受傷致死之證據
    ，顯見莊淑芳是因精神疾病而死亡，並不符合雙方保險契約約定因意外事故而死
    亡之請求保險金之條件，故被上訴人無保險金請求權等語，資為抗辯。
三、上訴人主張其於九十年二月九日向被上訴人投保公共意外責任險，保險起迄時間
    為九十年二月九日十二時起至九十一年二月九日十二時止，保險範圍包括：學童
    意外責任；學童失蹤責任及雇主意外責任，每一意外事故傷亡應給付保險金為二
    百萬元等情，業據提出公共意外責任保險單暨保險批單為證（見原審卷第七－一
    二頁），並為被上訴人所自認，自應信為真正。又莊淑芳於九十年三月十一日下
    午七時因故死亡，為兩造所不爭執，並有台南地檢署相驗屍體證明書影本在卷可
    證，復經本院調取台南地檢署八十九年度相字第三六八號莊淑芳相驗卷宗查核無
    訛。另本件莊淑芳之死亡，上訴人已因其家屬之請求賠償，經雙方達成和解，訂
    立和解書由上訴人賠償七百八十萬元，有上訴人提出之和解書影本為證（見原審
    卷第十七頁），並為被上訴人所不否認，亦堪信為真正。
    上訴人復主張莊淑芳係上訴人之教職員，自八十九年五月十二日起任職於上訴人
    之幼稚園區，嗣於九十年三月三日上午七時三十分因執行職務中發生意外事故而
    致死亡，被上訴人依兩造所訂保險契約之約定，應給付上訴人保險金額二百萬元
    等語，惟為被上訴人否認，並以前揭各情詞置辯，是本件之爭點為：莊淑芳是否
    係兩造保險契約所約定之受僱人？造成莊淑芳死亡原因是否屬於本件保險契約承
    保之場所中發生職務上意外事故所致？
四、按責任保險人於被保險人對於第三人，依法應負賠償責任，而受賠償之請求時，
    負賠償之責，保險法第九十條定有明文規定。又依兩造所訂保險契約所附批單第
    一條本保險單承保範圍其第三款僱主意外責任：「被保險人之受僱人在保險期間
    內因執行職務發生意外事故，致遭受體傷或死亡，依法應由被保險人負賠償責任
    ，而受賠償之請求時，本公司（即被上訴人）對被保險人負賠償之責。」；第五
    條本保險單名詞定義其第二款：「受僱人係指在一定或不定期限內，接受被保險
    人給付支薪資、工資而服勞務年滿十五歲之人。」等語（見原審卷第九頁），為
    兩造就雇主意外責任所為保險單承保範圍及受僱人定義之約定，有上開保險批單
    附卷可稽。是以，兩造所定保險契約係以雇主依法應對受僱人負賠償責任並受賠
    償之請求，為本件保險契約之保險標的，被保險人即上訴人於兩造所訂保險契約
    有效期間內，發生被保險人就其受僱人因執行職務發生意外事故，致遭受體傷或
    死亡，而應由其負賠償責任，並受賠償之請求時，為本件保險事故之發生。經查
    ：
（一）莊淑芳係上訴人之教職員，自八十九年五月十二日起任職於上訴人該幼稚園之
      事實，有勞工保險局九十年六月十三日函附莊淑芬投保資料及上訴人提出八十
      九年六月至九十年三月間其全部員工（含莊淑芳在內）之薪資領取清冊在卷足
      憑（見原審卷第四九頁，一六四－一七七頁），並據證人即幼稚園班之教師甲
      ○○及該幼稚園園長戊○○於本院九十一年八月九日準備程序中證述屬實（見
      本院卷第四三－四四頁），且為被上訴人所不爭執，則揆之前揭保險批單第五
      條第二款受僱人之定義，莊淑芳生前既為年滿十五歲之人，且自八十九年五月
      十二日即任職上訴人之幼稚園園區，並領有薪資，應與本保險契約所稱之受僱
      人要件相合，自可認定。
（二）雖被上訴人辯稱：上訴人於九十年二月九日投保雇主意外責任保險時，聲明投
      保員工人數為七人，並交付該七名職員名冊，其中並無莊淑芳之名。上訴人於
      事故發生後提供九十年二月份之薪資名冊，教職員共有十二人，上訴人既然僅
      就受僱教職員中七人投保本件雇主意外責任險，則莊淑芳即非上訴人要保書所
      列本件保險契約之受僱人，莊淑芳之意外身故，即非本件保險契約之承保範圍
      云云。惟查，依上開保險批單兩造約定之承保範圍之第三款僱主意外責任，約
      定「被保險人之受雇人在保險期間內因執行職務發生意外事故，致遭受體傷或
      死亡，依法應由被保險人負賠償責任，而受賠償請求時，本公司對被保險人負
      賠償之責」，而保險契約所稱之受僱人，依同上保險批單第五條第二款規定：
      「受僱人：係指在一定或不定期限內，接受被保險人給付支薪資、工資而服勞
      務年滿十五歲之人。」等語，已如前述，是以系爭保險契約所承保之範圍，舉
      凡在上開保險期間，符合批單第五條第二款所稱之受僱人均為承保範圍，並不
      限於保險契約特定其受僱人員，此觀兩造保險批單就上訴人之受僱人人數及人
      員未予列載自明，足見系爭保險契約所承保之內容應係指符合上訴人之受僱人
      者均足當之，而非僅指兩造於訂約時所認定之特定七名教職員亦明。又參諸前
      揭保險批單第四條約定：「保險期間內若學童人數增減不超過５％時，不須批
      改加退保亦不加減費；若學童人數增加超過５％時，被保險人須以書面通知本
      公司辦理加保。否則，發生保險事故時，本公司可拒絕理賠申請」、第五條第
      一款規定「學童：係指年滿二歲以上且在本保險單載明之營業處所登記、註冊
      並受被保險人教學管理之兒童」（見原審卷第九頁），亦可見兩造就承保之學
      童意外責任部分，其學童亦未予特定，惟於第四條就學童人數增減有如上之約
      定，以作為保險範圍之認定，反之受僱人則無如此規定，即被上訴人亦自承：
      保險公司接受投保時，必定依據幼稚園規模之大小而決定收取保險費之金額，
      且受僱職員名單、人數僅為保險費之參考依據等語在卷，是被上訴人抗辯系爭
      保險契約之承保範圍僅限於訂約時所提出之七名教職員云云，尚非可取。綜上
      ，莊淑芳於事故發生時之保險期間受僱於上訴人，自屬系爭保險契約之承保範
      圍，洵可認定。
五、至於莊淑芳是否於九十年三月三日上午七時三十分左右，在上訴人之幼稚園美術
    教室搬桌子至安親班教室時，因滑倒頭部碰撞桌子受傷，嗣後因之死亡部分，經
    查：
（一）本院於九十一年八月九日準備程序時訊問證人甲○○，其結證稱：「（問：莊
      淑芳何時到職？）她是幼保科畢業的，以前曾經來實習過。在民國八十九年間
      進來擔任助教，協助我處理一些打掃、整理教室、幫小孩處理大小便等雜事。
      」、「（問：莊淑芳有無每日到勤？）她出席狀況很好。」、「（問：上訴人
      主張莊淑芳於民國九十年三月三日上午七時三十分左右，在幼稚園搬桌子滑倒
      ，頭部碰撞桌子受傷之事，是否知道？）她滑倒時我知道，我請她先到一邊休
      息，時間是三月三日早上七點半左右」、「（問：有無看到莊淑芳滑倒之情形
      ？）當時桌子是放在教室後面，他滑倒後，倒在地上，頭部在桌腳旁邊地上。
      當時我不覺得什麼，她摸一摸頭部後腦，看不出有受傷流血或瘀腫，我就請她
      先休息。」、「是我打電話的，我告訴他家人說，莊淑芳頭部不舒服，沒有說
      搬桌子的事情，有對他說，莊淑芳跌倒，但是沒有說得很清楚。」等語（見本
      院卷第四三－四四頁），可見莊淑芳確係在上訴人之工作場所因執行職務受傷
      甚明。
（二）次查台南地檢署莊淑芳之相驗屍體証明書記載其死亡原因為：顱內出血合併腦
      死、左側硬腦膜下出血等語（見原審卷第十六頁）。又上開台南地檢署莊淑芳
      之相驗卷，其驗斷書內記載「發生地點：台南縣麻豆鎮麻愛幼稚園內；死亡地
      點：台南縣奇美醫學中心；發生時間：九十年三月三日八時；死因：顱內出血
      ；致死創傷：左側硬腦下出血；兇器種類及傷害方法：自行意外跌例致傷（疑
      為外傷性癲癇發病步履不穩）；自（他）為或意外之判別：意外自為」等情亦
      足佐證。
（三）又查，莊淑芳係於九十年三月三日至嘉南療養院入院治療，至同年月五日上午
      七時餘轉送奇美醫院，依莊淑芳在嘉南療養院之入院護理記錄所示（原審卷第
      八八－九十頁），均無任何有關莊淑芳之頭部有碰撞物體，或遭外力撞擊之記
      載。其中九十年三月三日二十三時之護理記錄記載：莊淑芳在九十年三月三日
      二十一時三十分仍熟睡，予喚醒服睡前口服藥，解約束衣，病人步態不穩，臀
      部跌坐於保護室內，檢查無外傷（見原審卷第八八頁背面）；同年月四日十五
      時五十分之護理記錄記載，護理人員盧靜宜表示在其班內無跌倒（見原審卷第
      八九頁正面）；同年月四日二十三時四十分之護理記錄記載：病人班內多在房
      間內活動，偶至大廳走動，步態欠穩，將用物搬至大廳，協助回房時，病人撞
      到膝蓋，跌坐於地上，臀部著地，予診視身上無明顯外傷：：等語（見原審卷
      第八九頁正面）。經遍查上開護理記錄，雖莊淑芳曾因步態不穩，臀部跌坐於
      保護室內，或在護理人員協助回房時，因撞到膝蓋跌坐於地上，臀部著地，此
      外，均無任何有關莊淑芳之頭部有碰撞到任何物體或遭外力撞擊之記載。
（四）據奇美醫院九十年七月二十七日病歷摘要表就莊淑芳就診治療經過載明「病
      人因意識昏迷，由嘉南療養院，於九十年三月五日上午轉至本院，至院時呈現
      深度昏迷，雙側瞳孔放大且對光線無反應，頭部電腦斷層掃瞄顯示左側急性硬
      腦膜下出血，蜘蛛膜下腔出血併腦腫。於九十年三月十一日因病情惡化經家屬
      同意進行進行器官手術，於九十年三月十一日下午十八時五十六分宣佈死亡，
      三月十一日二十二時辦理離院。急性硬腦膜下出血，一般以頭部外傷為最常
      見：：」等語（見原審卷第一二五頁）。經本院函詢奇美醫院有關莊淑芳於九
      十年三月五日經嘉南療養院轉診至奇美醫院，經電腦斷層掃描顯示為左側急性
      硬腦膜下出血、蜘蛛膜下出血併腦腫，其造成之原因是否為外力撞擊或頭部碰
      撞物體所致？倘頭部未遭外力撞擊或未碰撞任何物體如何會有該情形發生？經
      奇美醫院於九十一年八月十五日以（九一）奇醫字第三三一四號函檢附病患莊
      淑芳之病情摘要謂：急性硬腦下出血、蜘蛛膜下出血，一般以頭部遭外力撞擊
      或頭部碰撞物體所致等語，亦有奇美醫院法院病情摘要在卷可按（見本院卷第
      五六－五七頁）。
（五）綜合上揭證人甲○○之證述，及嘉南療養院之入院護理記錄（均無任何有關莊
      淑芳之頭部有碰撞物體，或遭外力撞擊之記載），奇美醫院法院病情摘要等件
      ，益證上訴人主張莊淑芳於九十年三月三日上午七時三十分左右，在麻愛幼稚
      園美術教室內因搬桌子到安親班教室時不慎滑倒，頭部碰撞桌子受傷等情，應
      可信為真實。
（六）另奇美醫院九十年三月十六日之診斷證明書固記載：「病人於九十年三月五日
      跌倒造成硬腦膜下出血，住院及持續治療於九十年三月十一日出院」（見原審
      卷第四七頁），原判決乃認為莊淑芳是否於三月三日跌倒，尚有疑問，且就醫
      之科別為家醫科並非急診部門或家護病房，亦與一般人跌倒碰撞後，緊急送急
      診部門診療之常情不符，故原告（即上訴人）主張莊淑芳係於三月三日因滑倒
      頭部碰撞桌子受傷送奇美醫院治療乙節，自非可採云云。
      經查，莊淑芳係於九十年三月三日至嘉南療養院入院治療，至同年月五日上午
      七時餘轉送奇美醫院，依莊淑芳在嘉南療養院之入院護理記錄所示（原審卷第
      八八－九十頁），均無任何有關莊淑芳之頭部有碰撞物體，或遭外力撞擊之記
      載，已如前述。又依莊淑芳在嘉南療養院九十年三月五日之出院護理記錄記載
      「：：於九十年三月五日清晨六時三十分預喚醒抽血，無法對叫喚有反應，呼
      吸有痰音，醫生診視後，於七時三十分：：因病情需要轉至奇美醫院繼續治療
      」（見原審卷第九十頁）；再依奇美醫院於九十年七月二日函復原審法院所附
      莊淑芳之病情摘要載：「病患莊淑芳因意識昏迷由嘉南療養院於九十年三月五
      日上午七時四七分轉至本院急診，至院昏迷指數為四分（正常人為十五分）且
      兩側瞳孔皆已完全放大，對光沒有任何反應等情，有奇美醫院病情摘要附卷可
      稽（見原審卷第六四頁），再觀諸奇美醫院九十年七月二十七日病歷摘要表就
      莊淑芳就診治療經過載明「病人因意識昏迷，由嘉南療養院，於九十年三月
      五日上午轉至本院，至院時呈現深度昏迷，雙側瞳孔放大且對光線無反應，頭
      部電腦斷層掃瞄顯示左側急性硬腦膜下出血，蜘蛛膜下腔出血併腦腫：：」等
      語（見原審卷第一二五頁），是莊淑芳於九十年三月五日上午七時四七分轉送
      至奇美醫院時，其昏迷指數為四分，呈深度昏迷，且兩側瞳孔皆已完全放大，
      對光沒有任何反應等情，已是無意識之人，斷不可能再發生莊淑芳自行跌倒造
      成硬腦膜下出血之情事，故上開奇美醫院九十年三月十六日之診斷證明書所載
      ：「病人於『九十年三月五日』跌倒造成硬腦膜下出血：：」應係誤載，自不
      得以之為被上訴人有利之證據甚明。
（七）末查莊淑芳曾於八十八年五月十日因夜眠差、易怒、情緒不穩而至嘉義榮民醫
      院精神科就診，並經診斷為器質性精神病、失眠症；檢查結果：口齒不清、右
      側手腳肌肉萎縮、行動不便等情，有嘉義榮民醫院九十年十二月七日（九十）
      嘉醫行字第六四三六號函暨病歷摘要報告附卷可參（見原審卷第二一七－二二
      三頁）。經查證人甲○○於本院證稱：「我告訴她家人說莊淑芳頭部不舒服，
      沒有說搬桌子的事情，有對他們說，莊淑芳跌倒，但是沒有說得很清楚」等語
      （見本院卷第四七頁）。查證人甲○○僅向莊淑芳之父莊嘉富陳述莊淑芳因跌
      倒造成頭部不舒服。而莊淑芳因曾有精神疾病之病史，致莊嘉富誤認為其女莊
      淑芳精神疾病發作，乃帶莊淑芳前往嘉南療養院就診，主訴原因為「躁動不安
      ，混亂行為、失眠」，而未言及當日上午是否在上訴人園區因搬桌椅而跌倒一
      事，亦屬可能，斷不能因莊嘉富於主述莊淑芳病情時，未言及莊淑芳於當日上
      午在上訴人麻愛幼稚園美術教室內，因搬桌椅不慎滑倒頭部受傷乙節，遽而否
      認上訴人主張莊淑芳係意外突發狀況致傷延醫不治死亡等情。
六、綜上所述，上訴人主張莊淑芳係其職員，於保險期間因執行職務中發生意外事故
    而致死亡等情，應堪信為真實；被上訴人雖為否認，但其未能舉證證明莊淑芳確
    非因執行職務中發生意外事故而致死亡，是被上訴人之抗辯並不足採。而上訴人
    復已因莊淑芳家屬之請求而賠償七百八十萬元，有和解書影本為證（見原審卷第
    十七頁），已如前述，則上訴人本於保險契約之法律關係請求被上訴人給付二百
    萬元，及自起訴狀繕本送達翌日即九十年六月九日起至清償日止，按週年利率百
    分之五計算之利息，為有理由，應予准許。又兩造均陳明願供擔保請准許或免為
    假執行之宣告，經核於法並無不合，爰分別酌定相當擔保金額准許之。原審未查
    明上情，遽而為上訴人敗訴之判決，並駁回其假執行之聲請，尚有未洽，上訴意
    旨指摘原判決不當，求予廢棄改判，為有理由，爰由本院予以廢棄改判如主文第
    二項所示，並依兩造之聲請分別酌定相當擔保金額，各為准、免假執行之宣告。
七、據上論結，本件上訴為有理由，依民事訴訟法第四百五十條、第七十八條、第四
    百六十三條、第三百九十條第二項、第三百九十二條，判決如主文。
中　　　華　　　民　　　國　　九十一　　年　　　十　　　月　　  八   　 日
                           　　     臺灣高等法院臺南分院民事第三庭
~B1審判長法官　林　　輝　　雄
~B2　　　法官　丁　　振　　昌
~B3　　　法官　王　　明　　宏
右為正本係照原本作成。
如對本判決上訴，須於判決送達後二十日內向本院提出上訴狀；未表明上訴理由者，
應於上訴後二十日內向本院提出理由書。
中　　　華　　　民　　　國　　九十一　　年　　　十　　　月　　  十六 　 日
　　　　　　　　　　　　　　　　　　　　法院書記官　侯　　瑞　　富
